臺灣臺北地方法院民事判決　九十一年度婚更字第一號
　　原　　　告　甲○○
　　被　　　告　乙○○
右當事人間請求離婚事件，被告對於中華民國九十年十二月十四日本院九十年度婚字
第四七一號第一審判決提起上訴，經臺灣高等法院發回更審（九十一年度家上字第九
二號），本院判決如左：
    主    文
准原告與被告離婚。
訴訟費用由被告負擔。
    事    實
甲、原告方面：
一、聲明：如主文第一項所示。
二、陳述：兩造於民國八十九年四月二十一日在越南結婚，詎被告心存欺騙，自八十
    九年十一月七日藉口回越南，雖經原告買來回機票供被告返家，惟迄今已逾一年
    餘，然被告仍拒絕返台與原告履行同居生活，被告存心拋夫，應認已構成難以維
    持婚姻之重大事由，爰依民法第一千零五二條第二項之規定，訴請離婚。
三、對於被告抗辯之陳述：原告沒有打罵被告，也沒有對被告不好，原告打電話請被
    告回來，被告說不回來，並在兩願離婚書簽字。
四、證據：提出越南結婚證書、戶籍謄本、被告入出境日期證明書、授權書及兩願離
    婚書等影本各一件為證。並聲請訊問證人周美良。
乙、被告方面：被告未於言詞辯論期日到場，但提出提出書狀，其聲明及陳述如下：
一、聲明：原告之訴駁回。
二、陳述：
  (一)被告在八十九年十一月七日返回越南完全不是藉口，乃因當時政府規定住台灣六
    個月即要再簽證，否則即不令居住，所以原告在十月份就叫媒婆周美良買好機票
    趕快叫我回去，而且被告返回越南的時候未攜帶任何物品，連最心愛的結婚手錶
    也沒帶，根本未有拋夫不回之念頭；被告本已辦好良民證、簽證，等待原告回越
    南接被告回台灣，跟岳父說清楚，解決一些感情的問題，但原告並不過來接被告
    ，因此並非被告存心欺騙、藉口回越南不回。
  (二)離婚之事情乃原告先提出的並寄給被告三份兩願離婚書、兩份授權書，叫被告收
    到馬上辦，被告認為原告不回越南接我，問題也不能解決，感情也慢慢破裂，而
    因原告根本沒表現出愛惜被告之情形，對待被告好像奴役，被告回國一毛錢都不
    給，怕給岳父母用，發生事又不敢面對被告，兩造之間意見不合，不能相互繼續
    生活，而原告對被告也不尊重，所以才答應原告辦理離婚手續。可是被告未料到
    原告竟起訴指稱被告是有意欺騙、故意回越南不返回台灣與原告共同生活，此乃
    冤枉被告。如果可以，請法院允許被告以「不尊重女方，意見不合，不能繼續生
    活」為離婚之理由，因原告主張之離婚原因被告不能承認，法院亦不得據此而判
    決，這對被告並不公平。被告是被害者，不願負擔訴訟費用，要負責的是原告。
    再來就是證人周美良要負責。
  (三)被告不允許證人周美良作證，因為證人所說「九十年六月有回越南見到我，叫我
    回台」完全是謊言。被告根本不知證人周美良何時回越南，且證人亦未打過電話
    給被告，可以說是不敢打來，不用說見到被告，所以證人周美良並無資格保證原
    告沒虐待被告，否則原告為什麼不敢到越南接被告回台灣？所以被告並無拋夫、
    騙錢之行為，是原告笨到給證人周美良騙錢，還一直聽從證人周美良的話，甚至
    兩造感情不佳導致離婚之原因，亦為證人周美良指導原告趕快與被告離婚好讓證
    人周美良幫助原告再找一個老婆，再多一次在越南賺錢。可是倒霉的是原告，其
    只聽外人所述，不聽家人的話。
三、證據：提出良民證、原告寄交之書信及授權書等影本各一件為證。
丙、本院依職權向內政部警政署入出境管理局調閱被告之入出境資料。
    理      由
一、被告未於言詞辯論期日到場，查無民事訴訟法第三百八十六條各款所列情形之一
    ，准原告聲請，由其一造辯論而為判決。
二、查被告為越南人，故本件離婚訴訟為涉外民事法律事件，有關之法律適用依涉外
    民事法律適用法之規定而為決定。茲離婚依起訴時夫之本國法及中華民國法律均
    認其事實為離婚原因者，得宣告之，但配偶之一方為中華民國者，依中華民國法
    律，業經涉外民事法律適用法第十四條定有明文。故參酌上開規定，本件自應適
    用中華民國法，先予說明。
三、原告主張兩造於民國八十九年四月二十一日在越南結婚，詎被告自八十九年十一
    月七日回越南後，迄今已逾一年餘，被告仍未返台與原告履行同居生活，應認已
    構成難以維持婚姻之重大事由，爰依民法第一千零五二條第二項之規定，訴請離
    婚各語。被告則以：被告從未拒絕履行同居義務，而是原告不尊重被告，且經證
    人周美良從中破壞兩造感情，致雙方意見不合，被告雖同意與原告離婚但並非如
    原告所述之述有存心欺騙，乃因兩造意見不合等語，資為抗辯。
四、原告主張兩造為夫妻關係現仍存續中，詎被告於八十九年十一月七日返回越南後
    未再返台與原告履行同居義務，被告已無意維繫婚姻，兩造婚姻已有破綻，難以
    回復之事實，業據原告提出越南結婚證書、戶籍謄本、被告入出境日期證明書、
    授權書及兩願離婚書等件為證，並經證人即被告越南之鄰居周美良結證稱：九十
    年六月伊回越南時有見到被告，被告向伊表示不回臺灣，原告沒有虐待被告，伊
    敢保證等語（參本院九十年度婚字第四七一號卷宗第四十三頁）在卷。雖被告否
    認證人周美良陳述之真正，然其既未能舉證推翻，則其此部分抗辯情節已難置信
    ；更何況縱置周美良之證詞不論，然斟酌被告提出之書狀所述內容，亦大致以原
    告曾經為其購買來回機票，以及其已辦好簽證，但因認原告只聽聞外人即周美良
    之說詞，不顧被告之想法，而原告又不到越南商談兩造感情問題，故不願自行就
    此回台灣（參被告於九十一年二月二十一日寄達本院之書狀所載）暨兩造意見不
    合、不能相互繼續生活（參被告於九十一年六月三日寄達台灣高等法院之書狀）
    等語無訛。可見渠等間對於彼此建構家庭所需之互信、互諒之基礎，已多有歧見
    ；再參之被告更已承認其本已答應與原告離婚，甚至更曾於辦理離婚手續所用之
    授權書、兩願離婚書等簽名用印，亦有前述文書存卷足考，併有被告撰寫之書信
    在卷足佐（參本院上開卷宗第四十六頁至四十九頁），尤見原告主張：兩造婚姻
    已有破綻，均已無意繼續維繫，難以回復等節，堪足採信。
五、按民法第一千零五十二條第二項之抽象離婚事由，係以「有前項（即第一項具體
    離婚事由）以外之重大事由，難以維持婚姻者，夫妻之一方得請求離婚但其事由
    應由夫妻之一方負責者，僅他方得請求離婚」為要件。是對於家庭生活之美滿幸
    福，有妨礙之情形，即得認其與此之所謂難以維持婚姻之重大事由相當。（最高
    法院七十九年台上字第一○四○號判決及八十六年度第二次民事庭會議決議可資
    參照）。至於是否有難以維持婚姻之重大事由，其判斷標準為婚姻是否已發生破
    綻而無回復之希望，此不可僅由原告已喪失維持婚姻意欲之主觀面加以認定，而
    應依客觀的標準，即難以維持婚姻之事實，是否已達於倘處於同一境況，任何人
    均將喪失維持婚姻希望之程度以決之（最高法院八十七年度台上字第一三０四號
    判決意旨參照）。再按婚姻係以夫妻之共同生活為目的，配偶應互信互賴、相互
    協力，以保持共同生活之圓滿、安全及幸福，因而夫妻應相互尊重以增進情感和
    諧及誠摯之相處，此為維持婚姻之基礎，若此基礎不復存在，致夫妻無法共同生
    活，無復合之可能者，即應認有難以維持婚姻之重大事由存在。
六、茲本件兩造為異國婚姻，彼此相隔兩地，惟自八十九年十一月七日結婚迄今，未
    共同生活已經達二年有餘，兩造已缺乏共同生活、互信互賴、相互協力之基礎，
    且又形成各自之生活環境，並衡之兩造更均曾合意書立離婚協議書，無論係由那
    一方所發動，然已足徵兩造維持婚姻之基礎不復存在。是綜合上開事實，本件兩
    造感情即已破裂，夫妻間誠摯相愛之基礎早已動搖而不復存在，是依兩造目前狀
    況，客觀言之，任何人均將喪失維持婚姻之意欲，且原告並非過失較大之一方。
    從而原告以民法第一千零五十二條第二項之規定，主張兩造婚姻因存有重大事由
    ，難以維持，訴請離婚，為有理由，應予准許。
七、又本件事證已臻明白，兩造其餘陳述暨攻擊、防禦方法經逐一審酌均與前開結論
    無涉，爰不另為論述，合此說明。
八、據上論結，本件原告之訴為有理由，並依民事訴訟法第三百八十五條第一項前段
    、第七十八條，判決如主文。
中　　　華　　　民　　　國　　九十一　　年　　　十一　　月　　　廿九　　日
                                  家事法庭法　　　官　蕭胤瑮
右為正本係照原本作成。
如對本判決上訴，須於判決送達後二十日之不變期間內，向本院提出上訴狀。
中　　　華　　　民　　　國　　九十一　　年　　　十一　　月　　　廿九　　日
　　　　　　　　　　　　　　　　　　　　　法院書記官  蔡健忠
